---
title: "Estruturas e Manipulação de Dados  Parte 2<br>"
subtitle: "Curso:<br><strong>Introdução à manejo, visualização e análise de dados com R</strong>"
author: "<br>[Yuri Souza](https://souzayuri.github.io/)"
date: "01/08/2026"
date-format: long
format: 
  revealjs:
    theme: [custom.scss]
    slide-number: c/t
    show-slide-number: all
    hash-type: number
    preview-links: true
    chalkboard: true
    execute:
      echo: true
      eval: true
      warning: false
      message: false
editor: source
lang: pt-br
---

## Importação e exportação de dados

#### FAÇAM JUNTO COMIGO!!!

::: {.columns style="font-size:70%"}
-   Criem um **novo script** na **sua pasta** ou na **pasta do curso** que baixaram do **GitHub**.

-   Coloquem ele dentro da pasta `00_scripts`

-   Ambas devem estar no **disco** `C:/`

-   **Se** forem **usar a sua pasta**, **copiem** os arquivos que estão dentro da pasta `01_dados` da pasta

`LABIC_curso_introducao_a_manejo_visualizacao_e_analise_de_dados_com_R`
:::

## Importação e exportação de dados

::: {.columns style="font-size: 55%"}
Formatos mais comuns são arquivos: **`.txt`** e **`.csv`**

#### Abrindo **`.txt`**

-   Precisa **definir** como os **dados estão separados** = `sep = "\t"`
-   Precisa definir que quer mostrar o **cabeçalho das colunas =** `header = TRUE`

```{r}
# indicar o caminho, usem a tecla tab 
# e o R ira listar tudo que existe no diretório
dados.txt <- read.table("../01_dados/biota_all_variables-2025-12-28.txt", 
                    sep = "\t",
                    header = TRUE)

dim(dados.txt) # mostra número de linhas e de colunas

```

**IMPORTANTE**: vocês **não precisam usar** o `'../'` no **caminho** de vocês, **apenas eu preciso** por ser parte da estrutura de se fazer apresentações no R. **`Não se preocupem com isso`**!
:::

## Importação e exportação de dados

::: {.columns style="font-size: 55%"}
Formatos mais comuns são arquivos: **`.txt`** e **`.csv`**

#### Abrindo **`.txt`**

-   Precisa **definir** como os **dados estão separados** = `sep = "\t"`
-   Precisa definir que quer mostrar o **cabeçalho das colunas =** `header = TRUE`

```{r}
# indicar o caminho, usem a tecla tab 
# e o R ira listar tudo que existe no diretório
dados.txt <- read.table("../01_dados/biota_all_variables-2025-12-28.txt", 
                    sep = "\t",
                    header = TRUE)

head(dados.txt, n = 5) # mostra as primeiras 5 linhas
```
:::

## Importação e exportação de dados

::: {.columns style="font-size: 57%"}
Formatos mais comuns são arquivos: **`.txt`** e **`.csv`**

#### Abrindo **`.csv`**

-   Por **padrão** as colunas são **separadas por** **`","`**
-   Não precisa definir como estão separados (**`sep = " "`**) e nem o cabeçario (**`header = TRUE`**)
-   No entanto, **no Brasil separamos** por `";"`, por isso **usamos** **`read.csv2()`** ao invés de **`read.csv()`**

```{r}
# indicar o caminho, usem a tecla tab 
# e o R ira listar tudo que existe no diretório
dados.csv <- read.csv("../01_dados/biota_all_variables-2025-12-28.csv")

dim(dados.csv) # mostra número de linhas e de colunas

```
:::

## Importação e exportação de dados

::: {.columns style="font-size: 57%"}
Formatos mais comuns são arquivos: **`.txt`** e **`.csv`**

#### Abrindo **`.csv`**

-   Por **padrão** as colunas são **separadas por** **`","`**
-   Não precisa definir como estão separados (**`sep = " "`**) e nem o cabeçario (**`header = TRUE`**)
-   No entanto, **no Brasil separamos** por `";"`, por isso **usamos** **`read.csv2()`** ao invés de **`read.csv()`**

```{r}
# indicar o caminho, usem a tecla tab 
# e o R ira listar tudo que existe no diretório
dados.csv <- read.csv("../01_dados/biota_all_variables-2025-12-28.csv")

head(dados.csv, n = 5) # mostra as 5 primeiras linhas
```
:::

## Importação e exportação de dados

::: {.columns style="font-size: 80%"}
Formatos mais comuns são arquivos: **`.txt`** e **`.csv`**

#### Exportando `.txt` e `.csv`

```{r}
write.table(dados.txt, "../01_dados/dados.txt")



```
:::

## Importação e exportação de dados

::: {.columns style="font-size: 80%"}
Formatos mais comuns são arquivos: **`.txt`** e **`.csv`**

#### Exportando `.txt` e `.csv`

```{r}
write.table(dados.txt, "../01_dados/dados.txt")

write.csv(dados.csv, "../01_dados/dados.csv")

```
:::

## Manipulação de dados - R Básico

::::: columns
#### **Estrutura e Inspeção**

::: {.column width="50%" style="font-size: 60%"}
```{r}

```
:::

::: {.column width="50%" style="font-size: 60%"}
```{r}

```
:::
:::::

## Manipulação de dados - R Básico

::::: columns
#### **Estrutura e Inspeção**

::: {.column width="50%" style="font-size: 60%"}
```{r}

#checar nome das colunas
colnames(dados.csv)


```
:::

::: {.column width="50%" style="font-size: 60%"}
```{r}

```
:::
:::::

## Manipulação de dados - R Básico

::::: columns
#### **Estrutura e Inspeção**

::: {.column width="50%" style="font-size: 60%"}
```{r}

#checar nome das colunas
colnames(dados.csv)

#checar nome das linhas
rownames(dados.csv)

```
:::

::: {.column width="50%" style="font-size: 60%"}
```{r}

```
:::
:::::

## Manipulação de dados - R Básico

::::: columns
#### **Estrutura e Inspeção**

::: {.column width="50%" style="font-size: 60%"}
```{r}

#checar nome das colunas
colnames(dados.csv)

#checar nome das linhas
rownames(dados.csv)

```
:::

::: {.column width="50%" style="font-size: 60%"}
```{r}

#checar a classe do objeto
class(dados.csv)

```
:::
:::::

## Manipulação de dados - R Básico

::::: columns
#### **Estrutura e Inspeção**

::: {.column width="50%" style="font-size: 60%"}
```{r}

#checar nome das colunas
colnames(dados.csv)

#checar nome das linhas
rownames(dados.csv)

```
:::

::: {.column width="50%" style="font-size: 60%"}
```{r}

#checar a classe do objeto
class(dados.csv)

# resumo estatístico de cada coluna
summary(dados.csv)
```
:::
:::::

## Manipulação de dados - R Básico

:::::: columns
::::: columns
#### **Operadores**

criam condições

::: {.column width="50%" style="font-size: 80%"}
**Operador Relacional**

| `<`  | **menor que**      |
|------|--------------------|
| `>`  | **maior que**      |
| `<=` | **menor ou igual** |
| `>=` | **maior ou igual** |
| `==` | **igual**          |
| `!=` | **diferentes**     |
|      |                    |
:::

::: {.column width="50%"}
:::
:::::
::::::

## Manipulação de dados - R Básico

:::::: columns
::::: columns
#### **Operadores**

criam condições

::: {.column width="50%" style="font-size: 80%"}
**Operador Relacional**

| `<`  | **menor que**      |
|------|--------------------|
| `>`  | **maior que**      |
| `<=` | **menor ou igual** |
| `>=` | **maior ou igual** |
| `==` | **igual**          |
| `!=` | **diferentes**     |
|      |                    |
:::

::: {.column width="50%" style="font-size: 80%"}
**Operador Lógico**

| `!` | **não/exceto** |
|-----|----------------|
| `&` | **e**          |
| `|` | **e/ou**       |
:::
:::::
::::::

## Manipulação de dados - R Básico

::::: columns
#### **Seleção e Filtragem**

::: {.column width="50%" style="font-size: 55%"}
```{r}

```

```{r}

```
:::

::: {.column width="50%" style="font-size: 55%"}
```{r}

```
:::
:::::

## Manipulação de dados - R Básico

::::: columns
#### **Seleção e Filtragem**

::: {.column width="50%" style="font-size: 55%"}
Usar `$` para **selecionar** uma coluna

```{r}

head(dados.csv$Id_plot, n = 5)

```

```{r}

```
:::

::: {.column width="50%" style="font-size: 55%"}
```{r}

```
:::
:::::

## Manipulação de dados - R Básico

::::: columns
#### **Seleção e Filtragem**

::: {.column width="50%" style="font-size: 55%"}
Usar `$` para **selecionar** uma coluna

```{r}

head(dados.csv$Id_plot, n = 5)

```

xUsar `[X,]` para **selecionar** **linhas**, e `[,X]` para **colunas**

```{r}
dados.csv[1,]

```
:::

::: {.column width="50%" style="font-size: 55%"}
```{r}

```
:::
:::::

## Manipulação de dados - R Básico

::::: columns
#### **Seleção e Filtragem**

::: {.column width="50%" style="font-size: 55%"}
Usar `$` para **selecionar** uma coluna

```{r}

head(dados.csv$Id_plot, n = 5)

```

xUsar `[X,]` para **selecionar** **linhas**, e `[,X]` para **colunas**

```{r}
dados.csv[1,]

head(dados.csv[,1], n = 5)
```
:::

::: {.column width="50%" style="font-size: 55%"}
```{r}

```
:::
:::::

## Manipulação de dados - R Básico

::::: columns
#### **Seleção e Filtragem**

::: {.column width="50%" style="font-size: 55%"}
Usar `$` para **selecionar** uma coluna

```{r}

head(dados.csv$Id_plot, n = 5)

```

xUsar `[X,]` para **selecionar** **linhas**, e `[,X]` para **colunas**

```{r}
dados.csv[1,]

head(dados.csv[,1], n = 5)
```
:::

::: {.column width="50%" style="font-size: 55%"}
Usar `subset()` para selecionar linhas **filtrando** por um atributo

```{r}

```
:::
:::::

## Manipulação de dados - R Básico

::::: columns
#### **Seleção e Filtragem**

::: {.column width="50%" style="font-size: 55%"}
Usar `$` para **selecionar** uma coluna

```{r}

head(dados.csv$Id_plot, n = 5)

```

xUsar `[X,]` para **selecionar** **linhas**, e `[,X]` para **colunas**

```{r}
dados.csv[1,]

head(dados.csv[,1], n = 5)
```
:::

::: {.column width="50%" style="font-size: 55%"}
Usar `subset()` para selecionar linhas **filtrando** por um atributo

```{r}

subset(dados.csv, Location == "ITA")

```
:::
:::::

## Manipulação de dados - R Básico

::::: columns
#### **Seleção e Filtragem**

::: {.column width="50%" style="font-size: 55%"}
Usar `$` para **selecionar** uma coluna

```{r}

head(dados.csv$Id_plot, n = 5)

```

xUsar `[X,]` para **selecionar** **linhas**, e `[,X]` para **colunas**

```{r}
dados.csv[1,]

head(dados.csv[,1], n = 5)
```
:::

::: {.column width="50%" style="font-size: 55%"}
Usar `subset()` para selecionar linhas **filtrando** por um atributo

```{r}

subset(dados.csv, Location == "ITA")

dim(subset(dados.csv, Location == "ITA"))
```
:::
:::::

## Manipulação de dados - R Básico

::: {.columns style="font-size: 80%"}
#### **Seleção e Filtragem**

Usar **`which()`** descobrir as **posições** dos elementos **baseados** em **condições**

```{r}

```
:::

## Manipulação de dados - R Básico

::: {.columns style="font-size: 80%"}
#### **Seleção e Filtragem**

Usar **`which()`** descobrir as **posições** dos elementos **baseados** em **condições**

```{r}
which(dados.csv$Richness > 10)


```
:::

## Manipulação de dados - R Básico

::: {.columns style="font-size: 80%"}
#### **Seleção e Filtragem**

Usar **`which()`** descobrir as **posições** dos elementos **baseados** em **condições**

```{r}
which(dados.csv$Richness > 10)


which(dados.csv$Location == "ITA")


```
:::

## Manipulação de dados - R Básico

::: {.columns style="font-size: 80%"}
#### **Seleção e Filtragem**

Usar **`which()`** descobrir as **posições** dos elementos **baseados** em **condições**

```{r}
which(dados.csv$Richness > 10)


which(dados.csv$Location == "CBO")

```

Usar operador `&` para implicar uma **condição dupla**

```{r}

which(dados.csv$Location == "CBO" & dados.csv$Richness > 10)
```
:::

## Manipulação de dados

::: {.columns style="font-size: 80%"}
#### Ordenação

`sort()` **ordenar** **um vetor**

```{r}
x <- c(10,1,11,23,4,6,5,8)  
sort(x) 


```
:::

## Manipulação de dados

::: {.columns style="font-size: 80%"}
#### Ordenação

`sort()` **ordenar** **um vetor**

```{r}
x <- c(10,1,11,23,4,6,5,8)  
sort(x) 

sort(dados.csv$Date)

```
:::

## Manipulação de dados

::: {.columns style="font-size: 80%"}
#### Ordenação

`order()` ordena baseado na **posição** dos elementos.

Pode ordenar um **vetor** ou **data frame** inteiro, se usado corretamente.

```{r}
x <- c(10,1,11,23,4,6,5,8)
order(x)

```
:::

## Manipulação de dados

::: {.columns style="font-size: 80%"}
#### Ordenação

`order()` ordena baseado na **posição** dos elementos.

Pode ordenar um **vetor** ou **data frame** inteiro, se usado corretamente.

```{r}
x <- c(10,1,11,23,4,6,5,8)  
order(x)  

dados.csv[order(dados.csv$Date), ] 
```
:::

## Manipulação de dados

#### Transformação de Dados

## Manipulação de dados

#### Valores Ausentes

## Manipulação de dados

**Valores Únicos e Duplicados**

## Manipulação de dados

**Aplicação de Funções**

## Manipulação de dados

#### Pacote tidyverse e dplyr

## Manipulação de dados

#### Uso do operador pipe (%\>%)

## Manipulação de dados

#### Transformação de dados

## Manipulação de dados

#### Integração de múltiplos datasets

## Visualização de dados

#### Introdução ao ggplot2

## Visualização de dados

#### Tipos e customização de gráficos

## Visualização de dados

### Exportação de gráficos
